【裁判字號】    99,易,368
【裁判日期】    990311
【裁判案由】    重利
【裁判全文】
臺灣板橋地方法院刑事判決               99年度易字第368號
公  訴  人  臺灣板橋地方法院檢察署檢察官
被      告  乙○○
上列被告因重利案件，經檢察官提起公訴（98年度偵字第30404
號），被告於本院審理中對被訴之事實為有罪陳述，本院裁定行
簡式審判程序，並判決如下：
    主  文
乙○○共同乘他人急迫，貸以金錢，而取得與原本顯不相當之重
利，處拘役肆拾日，如易科罰金，以新台幣壹仟元折算壹日。扣
案之門號0000000000號行動電話壹支（含ＳＩＭ卡壹
枚）、空白記錄卡貳張及現金新台幣拾壹萬肆仟肆佰元均沒收。
    事  實
一、乙○○（綽號「阿土」）於民國九十七年間起，在臺北縣地
    區，以散發廣告傳單之方式，招攬不特定人向其所屬地下城
    錢莊借貸，而從事民間借款業務。適有負債累累之甲○○因
    需錢孔急，於九十七年間某日以電話與乙○○聯絡後，乙○
    ○與所屬地下錢莊成員，共同基於乘他人急迫貸以金錢而取
    得與原本顯不相當之重利之單一集合犯意聯絡，於九十七年
    間某日起，在臺北縣新莊市○○路五百零一號「頂好超市」
    前，乘甲○○急需用錢之際，雙方約定甲○○借款本金新台
    幣（下同）三萬元，先預扣利息四千元，甲○○實際取得二
    萬六千元，其每日清償本金一千元，並應於借款之日起三十
    日內還清借款本金；甲○○未全部清償上開所借款項前，又
    再借款一萬五千元，使得借款金額累計為四萬五千元，則先
    預扣利息六千五百元，甲○○實際取得三萬八千五百元，其
    每日應清償本金一千五百元，亦應於三十日內還清；乙○○
    即以上開方式接續多次將本金三萬元、一萬五千元貸與甲○
    ○，甲○○並提供身分證影本及簽發與借款金額相同之本票
    予乙○○作為債務擔保。嗣由乙○○本人或與其有重利犯意
    聯絡之地下錢莊成員即真實姓名年籍不詳綽號「阿東」之成
    年男子，於上開借款後每日（甲○○於上開借款期間內曾一
    度還清借款本金後，約二個月才又繼續向乙○○借款），在
    上址「頂好超市」前，向甲○○收取本金，而以此方式取得
    與原本顯不相當之重利。後因甲○○無力償還借款，報警於
    九十八年十一月二日上午十一時許，在上址「頂好超市」前
    當場查獲乙○○，並在其身上或所騎乘之機車置物箱內，扣
    得其向甲○○收取之清償借款現金三千元（已發還甲○○領
    回）、乙○○所有供放款收取重利時與借款人聯絡所用之門
    號0000000000號行動電話一支（含ＳＩＭ卡一枚
    ）、預備供貸款他人收取重利時用以記載還款情形之空白記
    錄卡二張、現金合計十一萬四千四百元，及與本案犯行無涉
    之電話簿一本、門號0000000000號行動電話一支
    （含ＳＩＭ卡一枚）、還款記錄卡三張。
二、案經甲○○訴由臺北縣政府警察局三峽分局移送臺灣板橋地
    方法院檢察署檢察官偵查起訴。
    理  由
一、被告乙○○對於上揭時地，乘人急需用錢，貸款予甲○○而
    取得重利之事實，於本院審理中供承不諱，核與證人即被害
    人甲○○於警詢、偵查及本院審理中證述之情節相符，並有
    證人甲○○領回三千元而出具之贓物認領保管單、被告所有
    供放款收取重利時聯絡借款人所用之門號00000000
    00號行動電話一支（含ＳＩＭ卡一枚）、預備供貸款他人
    收取重利時記載還款情形之空白記錄卡二張、現金合計十一
    萬四千四百元等物扣案可資佐證。又被告以事實欄所載之方
    式貸款予被害人甲○○並向其收取之利息，已遠逾法定最高
    利率週年利率百分之二十以上，為與原本顯不相當之重利；
    且被害人甲○○因一時急迫，致不得已向被告借款而允以重
    利為酬等情，亦據甲○○於警、偵訊及本院審理中證述綦詳
    ，並觀之被告收取之利息甚重，足認被告係趁借款人出於急
    迫，始為借貸。綜上所述，被告自白核與事實相符，堪以採
    信。本案事證明確，被告上開重利犯行堪以認定，應依法論
    科。
二、核被告所為，係犯刑法第三百四十四條之重利罪。又證人甲
    ○○於本院審理中證述：伊自九十七年間開始向被告借款，
    被告並向伊收取利息，在這段期間，也有一個自稱阿東的成
    年人來跟伊收取利息或借錢給伊，被告跟「阿東」等人應係
    同夥的等語，復參以被告為警查獲時被查扣還款記錄卡、現
    金十一萬四千四百元等物，顯見其從事放款業務之規模不小
    ，堪認被告應非獨自一人經營放款業務，而證人甲○○所指
    「阿東」之人，應係被告所屬地下錢莊之成員，是被告與綽
    號「阿東」之成年男子等地下錢莊成員之間，就上開重利犯
    行，有犯意聯絡及行為分擔，皆為共同正犯。至本件起訴書
    犯罪事實欄固記載被告與姓名年籍不詳綽號「阿華」之成年
    男子共同基於重利之犯意聯絡，由地下錢莊成員，自九十五
    年間起，陸續放款予被害人甲○○而取得重利等節，惟被害
    人甲○○於本院審理中結證稱：被告從九十七年間開始與伊
    接觸，來向伊收取利息，伊有時有跟被告借錢，被告就到查
    獲之新莊市○○路那邊交錢給伊，並收取還款金額等語，而
    被告於本院審理中則供承伊同意證人甲○○所述向伊借款的
    時間等語，是證人甲○○上開證述其係九十七年間起向被告
    借款而交付重利，為被告所是認；此外，本件並無積極證據
    足以證明被告自九十五年間起至九十六年間，即有與綽號「
    阿華」之成年男子共同陸續放款予甲○○而取得重利之犯行
    ，尚難遽認被告自九十五年間起至九十六年間涉有共同重利
    犯行，上開起訴書犯罪事實欄所認，尚嫌無據，此業經公訴
    檢察官於本院審理中陳稱：起訴書犯罪事實欄所載被告重利
    犯行起始時間「九十五年間」，更正為「九十七年間」等語
    ，是本院認被告此部分涉犯重利罪嫌，業經檢察官捨棄訴究
    ，自無須再予裁判而為所謂「不另為無罪之諭知」之理由說
    明，併予指明。另按刑事法若干犯罪行為態樣，本質上原具
    有反覆性、延續實行之特徵，立法時予以特別歸類，定為犯
    罪構成要件之行為要素，則行為人基於概括之目的，在接近
    之時間，持續實行之複次行為，倘依社會一般通念，客觀上
    認為符合一個反覆、延續性的行為觀念者，於刑法之評價上
    ，應僅認成立一罪；查被告自九十七年間某日起即基於重利
    之犯意，至九十八年十一月二日查獲止，於緊接時間內反覆
    貸款與被害人甲○○，並取得與原本顯不相當之重利，是依
    照一般社會通念，被告對於被害人甲○○，顯係基於概括之
    目的，持續實施複次之行為，客觀上應評價為一個反覆性、
    延續性之犯罪行為，在刑法的評價上應認為係一罪（臺灣高
    等法院九十七年度上易字第一四五五號判決採相同意旨）。
    爰審酌被告犯罪之動機、目的、方法、所得利益，被害人所
    受之損害，兼衡被告前無犯罪紀錄（見卷附台灣高等法院被
    告前案記錄表），素行尚稱良好，及其犯後坦承犯行之態度
    等一切情狀，量處如主文所示之刑，並諭知易科罰金之折算
    標準。
三、扣案門號0000000000號行動電話一支（含ＳＩＭ
    卡一枚）、空白記錄卡二張均係被告所有，分別供其犯本案
    重利罪所用、預備使用之物，業據被告供明在卷，爰依刑法
    第三十八條第一項第二款規定，宣告沒收之。另扣案現金合
    計十一萬四千四百元，據被告於本院審理中供述該扣案現金
    係其生活開銷或他人借款時所用之現金等語，並觀之查獲時
    現場照片所示，上開現金係百元鈔等鈔票並以橡皮筋綑成二
    疊，衡情該扣案現金應係被告貸款予借款人時所用之鈔票現
    金，故堪認上開扣案現金係被告犯本案重利罪時供其預備貸
    款予借款人所用之現金，核屬本案犯罪預備之物，爰併予宣
    告沒收。至扣案之電話簿一本、門號0000000000
    號行動電話一支（含ＳＩＭ卡一枚）、還款記錄卡三張等物
    ，並無證據證明係被告犯罪所用之物，自不予宣告沒收，附
    此敘明。
據上論斷，應依刑事訴訟法第二百七十三條之一第一項、第二百
九十九條第一項前段，刑法第二十八條、第三百四十四條、第四
十一條第一項前段、第三十八條第一項第二款，刑法施行法第一
條之一，判決如主文。
本案經檢察官李巧菱到庭執行職務。
中    華    民    國    99    年    3     月    11    日
                  刑事第九庭    法  官  楊 志 雄
以上正本證明與原本無異。
如不服本判決應於收受判決後10日內向本院提出上訴書狀，並
應敘述具體理由。其未敘述上訴理由者，應於上訴期間屆滿後
20日內向本院補提理由書（均須按他造當事人之人數附繕本）
「切勿逕送上級法院」。
                                書記官  陳 春 銘
中    華    民    國    99    年    3     月    11    日
附錄本案論罪科刑法條全文：
刑法第344條
乘他人急迫、輕率或無經驗，貸以金錢或其他物品，而取得與原
本顯不相當之重利者，處 1 年以下有期徒刑、拘役或科或併科
1,000 元以下罰金。

司法院資訊處製作；財團法人民間司法改革基金會備份。
